行　政　法　院　判　決　　　　　　　　　　　　　八十七年度判字第一二○九號
　　原　　　告　甲○○
　　法定代理人　吳溢隆
　　被　　　告　經濟部中央標準局
右當事人間因新型專利申請事件，原告不服行政院中華民國八十七年一月七日台八七
訴字第○○七四七號再訴願決定，提起行政訴訟。本院判決如左︰
　　主  文
原告之訴駁回。
　　事  實
緣原告於民國八十二年九月一日以其「冰箱冷風機」係由冰箱、風扇、電路、水箱、
毛細裝置、蛇形導風管及電池所組成，可將冰箱內冰塊或冰水注入水箱中產生冰冷之
溫度，除冷卻冰箱之散熱片外，並可提供冰冷之水氣經由風扇吹出而降低周圍溫度等
情，向被告申請新型專利。案經編為第00000000號審查（如附圖），不予專
利。原告修正申請專利範圍，申經再審查結果，仍不予專利，發給（八五）台專（陸
）○五○五七字第一三三八八二號專利再審查審定書。原告不服，提起訴願、再訴願
均遭駁回，遂提起本訴。茲摘兩造訴辯意旨於次：
原告起訴意旨略謂︰一、對中央標準局專利審定書第二項所述之「本案在同時使用冰
箱及冷風機時，因．．．。」不服理由如下：本創作說明書上說明「可將冰箱內之冰
塊或冰水加入水箱(11)內，增加致冷器(7 )之散熱片(8 )冷卻效果，此為一般冰箱所
無之功能，再經風扇(6 )抽取熱溫度而使致冷器(7 )之效率更加提高。又上述冰箱(1
1)內之冰水被柵狀之毛細裝置(10)吸至頂端，而與被風扇(6 )吸入之空氣混合成冷風
後再經由導風管(4 )吹出，其冷風效果好。」即加入水箱內之冰塊或冰水可增加致冷
器冷卻效果與冷風效果。而有人卻非要在「同時使用冰箱及冷風機」上大作文章不可
。每種物品都有每種物品之正確使用方法，例如飛機之升降舵，可作為起飛與降落用
，而有人卻非要去「同時作為降落與起飛用」，飛機不摔才怪。本案並沒有陳述「同
時使用冰箱及冷風機」為正確之使用方法，使用之方法純屬個人自由行為，若因長時
間同時使用冰箱及冷風機，導致冷風機效果不佳，他人並無法干。況且本案之冰箱
可分為有致冷器之冰箱與一般絕熱冰箱二種。在同時使用有致冷器之冰箱及冷風機，
在剛開始冷卻水還保持低溫狀況時，兩者都可達到效果；當冷卻水溫度超過大氣溫度
時，自身就要判斷選擇使用有致冷器之冰箱或冷風機；或可裝設一溫度感測器，當冷
卻水溫度因致冷器之放熱而超過大氣溫度時，可自動判斷選擇使用有致冷器之冰箱或
冷風機。若同時使用一般絕熱冰箱及冷風機，則無上述問題。如偏要特別強調因長時
間無理「同時使用有致冷器之冰箱及冷風機」之不正確使用方法而不予專利，理由未
免太過牽強。二、對中央標準局審定書第三項所述之『本案「致冷器使冰箱內產生冰
塊或冰水」．．．應屬能源之浪費。』不服理由如下：本案將冰箱內之冰塊或冰水加
入水箱內，可增加致冷器之散熱片冷卻效果，係本案之一實施例而已並非必要條件，
亦可以一般之冷水加入水箱內。況且以冰塊或冰水加入水箱內為一種儲蓄能之應用。
殊不知例如抽蓄發電廠，是利用離峰用電時間將水抽至高處，而在尖峰用電時間再行
發電；又電池充電必須將交流電變成直流電，其中能源之損失不小。如上例子，若以
審查委員之看法應屬能源之浪費，萬萬行不通。而儲蓄能之應用，首重於其方便性，
故以能源浪費之理由而不予專利，未免太過牽強。對中央標準局再審查案核駁理由先
行通知書之第一項所述之「本案之設計有同時啟動冰箱及冷風機之可能其理為在外使
用風扇時，通常係在熱天使用，此時冰箱內之冷度會因外界溫度高而不足，由是啟動
冰箱動作。若如創作者申覆理由關閉冰箱不用，則失其創作原意，可同時享受涼風及
冰冷飲品之功效盡失。」不服理由如下：三、每件產品都有每件產品之正確使用方法
及使用環境，本創作是提供正常人使用，在熱天一般標準之攜帶用冰箱在正常使用方
法與環境下，冰箱內之冷度不會因外界溫度高而不足，更何況本創作若要在戶外使用
前，可先將電池充電及將冰箱先行冷卻後再攜出（請參閱本創作之創作說明二第行
）則效果更佳，那來冰箱內之冷度會因外界溫度高而不足，除非外界溫度異常高或有
人笨得將冰箱在陽光下曝晒，或將冰箱長時打開等不當使用。若因使用不當或外界溫
度異常高而導致冰箱內之冷度不足時，使用者自身就要判斷選擇優先啟動冰箱或冷風
機；如要同時啟動，則須經常要注入冷水或冰塊或冰水於水箱內即可。本案只陳述正
確之使用方法，自始至終並沒說一定要「關閉冰箱不用」，不啟動冰箱致冷器自身如
何獲得冰箱內之冷度；縱使不啟動冰箱致冷器或致冷器失效，則其冰箱部分有如一密
閉絕熱之容器，仍可將冰塊、冰水、冰冷飲品等置放其內保冷，仍可將冷水或冰塊或
冰水注入水箱內。為何斷章取義硬說是「關閉冰箱不用則失其創作原意」，理由太牽
強。本創作在正確使用下，而冰箱內之冷度適當時，縱使不啟動冰箱，只啟動冷風機
，並取出冰冷飲品飲用，那來「可同時享受涼風及冰冷飲品之功效盡失」之極端不當
之說法。又本創作另一較佳實施例之冰箱部分，只是一般所稱之「絕熱冰箱」並沒有
致冷器，何來「關閉冰箱不用」；在正確使用下，照常有「可同時享受涼風及冰冷飲
品之功效」。本創作係提供一種結合冰箱與風扇功能之冰箱冷風機（請參閱本創作之
創作說明一第１行），在實際生活上，將許多功能結合成一體而不適於同時使用之專
利案例太多，如指甲剪與銼刀之結合體、開瓶器與開罐器與拔塞器之結合體、榔頭與
拔釘器之結合體、訂書機與拔釘器之結合體、萬用刀等等產品，並不能同時使用；若
使用者不去閱讀使用說明書或不具備對產品正確使用方法之觀念，硬要同時使用而造
成不便卻怪罪產品效果不好，根本違背創作原意。又以近期公告申請案號第00000000
號之「具有乾燥裝置之洗衣機」，如以審查委員極端之看法：一定要「同時使用乾燥
裝置及洗衣機」，乾燥時「關閉洗衣機不用則失其創作原意」，怎能審定通過﹖雖然
可「同時使用乾燥裝置及洗衣機」但效果不彰，為不正確之使用方法。其審定之標準
為何﹖本人再次強調，本案自始至終並沒說一定要「同時使用有致冷器之冰箱及冷風
機」是正確使用方法，為何要在不正確使用方法之「同時使用有致冷器之冰箱及冷風
機」上大作文章，理由是否太極端、強詞奪理。因此本人對審查委員，對本案提出極
端不合常理之不准理由，又一再忽略一般對產品正確使用方法之觀念，異常不服。四
、對中央標準局再審查案核駁理由先行通知書之第二項所述之「創作意指可提高致冷
器冷卻效果是錯誤陳述。」不服理由如下：請參閱審定書第二項所述之「本案在同時
使用冰箱及冷風機之功能時，因致冷散熱片之熱能，須被風扇引入之空氣流經毛細裝
置而帶走；然此作用如同冷卻水塔，空氣送出時應為溫濕之氣體而非冷風。」，由此
可證明有冷卻致冷散熱片之效果，亦即「可提高致冷器冷卻效果是正確陳述」。可見
中央標準局不准理由是自相矛盾。至於「能源浪費」之問題，舉凡電冰箱、冷氣機、
汽車、電池、燃油及煤發電等產品，在各階段能量轉換中，均會造成能源之浪費。五
、對中央標準局再審查審定書核駁理由之第一項所述之『本案「冰箱冷風機」申復說
明書，對前提通知書之理由第一項提出不服之說明與本案情況並不類似，本案有可能
同時使用冰箱及冷風機，初審核駁提出其缺點而不予專利並無不適。』不服理由如下
：每種產品都有每種產品之正確使用方法，例如「瓦斯熱水器」，不論在熱水器本體
或使用說明書上，均明確標示不可裝置在室內使用，但每年仍有多起在室內使用瓦斯
熱水器中毒悲慘事件發生，此全為使用者不遵照使用說明書上之正確使用方法之後果
。若以審查委員對本案之審查標準來審查「瓦斯熱水器」之申請案，必然是提出其『
瓦斯熱水器「有可能」裝置在室內使用，而發生中毒悲慘事件』之缺點而不予所有有
關瓦斯熱水器之專利。從沒有任何有關瓦斯熱水器之申請案，因『瓦斯熱水器「有可
能」裝置在室內使用』之缺點而不予專利。從沒有任何審查委員因瓦斯熱水器中毒事
件負責任，因為事故之發生是由於使用者使用不當，也不是瓦斯熱水器本身問題。同
理本案在正確使用下，仍有享受涼風及冰冷飲品之功效；況且本創作縱使在不正確之
使用方法下，亦對生命無傷害。在我們日常生活中，有許多產品為了節省空間，結合
各種不同功能成一體小型化後而無法同時使用之例子。例如複合式「傳真機」雖具有
電話及傳真功能，卻無法一邊打電話一邊傳真同時使用，且在使用說明書上有明確
述，我們也「有可能」同時使用電話及傳真的時候。又在實際生活上，為了小型化，
而將許多功能結合成一體並不適於同時使用之專利案例太多，如指甲剪與銼刀之結合
體、開瓶器與開罐器與拔塞器之結合體、榔頭與拔釘器之結合體、釘書機與拔釘器之
結合體、萬用刀等等產品，並不適於同時使用；若使用者不去閱讀使用說明書或不具
備對產品正確使用方法之觀念，硬要同時使用而造成不便卻怪罪產品效果不好，根本
違背創作原意。本創作之主要目的是提供一小型、價廉、便於攜帶之冰箱冷風機，只
要使用方法得當，同時使用冰箱及冷風機有何不可﹖因此審查委員以『「有可能」同
時使用冰箱及冷風機』之不確定假設狀況及不正確之使用方法來作核駁理由，實在是
太強詞奪理，又不具備一般對產品正確使用方法之觀念，異常不服。對中央標準局再
審查審定書核駁理由之第二項所述之『．．．從整個熱力循環過程觀之「提高致冷器
冷卻效果的確是錯誤陳述」．．．「空氣送出時應為溫濕之氣體而非冷風」．．』不
服理由如下：六、審查委員似乎只懂得熱力學理論而已，對現實生活上之事物及對本
創作之主要精神、目的及解決問題之方法並不瞭解，且一味鑽牛角尖、斷章取義，又
不俱備一般只要簡單地改變產品之使用方法就可達到須求功能之觀念。若以審查委員
以「從整個熱力循環過程觀之」之核駁理由觀之，該審查委員可能不食人間煙火或根
本沒有一點常識，整個人類文明之運作「從整個熱力循環過程觀之」，食、衣、住、
行、育、樂等那一項不是「係能源之浪費」。在日常生活中，舉凡電冰箱、冷氣機、
汽車、電池、燃油及煤發電機等產品，在各階段能量轉換中，均會造成能源之浪費。
殊不知例如抽蓄發電廠，是利用離峰用電時間將水抽至高處，而在尖峰用電時間再行
發電，係為一種儲蓄能源之應用，若以審查委員「從整個熱力循環過程觀之」，豈不
是「係能源之浪費」不可行也；又電池充電必須先將交流電變成直流電後再行充電，
係為另一種儲蓄能源之應用，其在轉換過程中之能源損失不小，若以審查委員「從整
個熱力循環過程觀之」，豈不又是「係能源之浪費」，萬萬行不通。而儲蓄能源之應
用，首重於其權宜性、方便性、即時性，故本案以能源浪費之理由而不予專利，未免
太過牽強。同理本創作以冷水、冰水或冰塊加入水箱內為一種儲蓄能源之應用，是取
其權宜性、方便性、即時性；若水箱內不加入冷水、冰水或冰塊，冰箱之致冷器仍可
經由風扇散熱；水箱內加入冷水、冰水或冰塊是本創作提供之權宜性、方便性、即時
性之另一功能，並不與本創作之主要精神、目的背道而馳。況且現市售之冷風機，亦
是經常要注入冷水或冰塊或冰水於水箱內來保持冷風之溫度。引擎之冷卻可分水冷式
及氣冷式，水冷式之冷卻效果優於氣冷式，此為一般常識；何況本創作之致冷器冷卻
方式為水冷式及氣冷式可並用方式，而致冷器之一邊吸熱另一邊放熱，在放熱邊散熱
效果愈好，則在吸熱邊吸熱效果愈好，何來「提高致冷器冷卻效果的確是錯誤陳述」
。至於「空氣送出時應為溫濕之氣體而非冷風」，是在長期起動冰箱致冷器時，致冷
器放熱邊散熱所產生，如審查委員不了解整體產品之特性、正確使用方法，硬要拿來
當冷風吹，任誰也沒辦法。七、對中央標準局再審查審定書核駁理由之第三項「綜上
所述，本案應維持原審定，不具產業利用性，不符新型專利要件。」不服理由如下：
「不具產業利用性」其定義如何﹖本創作又不在產業上利用，何來「不具產業利用性
」﹖八、對經濟部訴願決定書核駁理由所述『本案以冰箱與冷風機合併組裝，若僅各
別單獨使用，則僅為兩習知構件之簡單附加，並無功效增進可言』不服理由如下：一
個冰箱加上一個冷風機之體積、重量、方便性、成本等與本案之「單一個冰箱冷風機
」之體積、重量、方便性、成本等之比較，很明顯的本案之「單一個冰箱冷風機」較
佔優勢；何況本創作之致冷器冷卻方式為水冷式及氣冷式可並用方式，又水冷式之冷
卻效果優於一般氣冷式冰箱，何來「並無功效增進可言」﹖九、對經濟部訴願決定書
核駁理由所述『若同時使用冰箱及冷風機．．．很快即達大氣溫度．．．從整個熱力
循環過程而言，本案設計並無裨益』不服理由如下：本人在前訴願說明書中一再強調
正確使用方法之觀念，當同時使用冰箱及冷風機而出風口之溫度達到大氣溫度時，可
選擇使用冰箱或冷風機，而選擇之方式可分手動或自動方式。以手動或自動方式選擇
使用冰箱時，只要將冷風機之出風口轉向，不吹向人身即可；以手動方式選擇使用冷
風機時，只要將冰箱之電源關閉即可；以自動方式選擇使用冷風機時，可裝設一溫度
感測器，當出風口之溫度達到大氣溫度時，自動將冰箱之電源關閉即可。縱使出風口
之溫度達到大氣溫度，將冰箱之電源關閉，冷風機仍有電風扇之功能。諸位熱力學專
家審查委員，所擁有之冰箱、冷氣機、電池等製品，同理由諸位自身之「從整個熱力
循環過程而言」之角度觀之，亦無裨益，是否自相矛盾﹖本案在前訴願說明書中一再
強調儲蓄能源之應用，首重於其權宜性、方便性、即時性之正確觀念；故本案以「從
整個熱力循環過程而言」之不切實際理由而不予專利，異常不服。十、對經濟部訴願
決定書核駁理由所述之『本案強調供外攜出之電池裝置，恐亦將無法支應及長時間使
用。』不服理由如下：攜出用產品之可支應長時間使用之技術已被廣泛採用，例如宏
之筆記型電腦之使用時間可長達八小時，攜帶用電話待機之時間可長達七十二小時
，其關鍵在於零件之選、電源之管理等。同樣本案可選擇供長時間使用之高效率電池
裝置、省電高效率之致冷器、省電高效率之電風扇等產品及電源之管理等來延長使用
時間。故本案以「審查委員個人對零件選擇及電源之管理等之常識不足之問題」，而
產生不切實際之不予專利理由，異常不服。十一、對經濟部訴願決定書核駁理由所述
之『訴願理由所述可裝設溫度感測器以控制冰箱或冷風機之運轉乙節，因原申請專利
說明書中均未就此明確予以載述，其內容揭露實難屬周全，原不得據以作為本件應予
專利之論據，況僅為概念性之說明，亦難認已達產業上利用之價值。』不服理由如下
：以溫度感測器來作電源控制，已行之多年，一般之家電均有裝設，為習知之技術而
非概念性之問題，況且在產業實際應用上著重輕、薄、短小及降低成本之設計，本案
亦可以溫度感測器來作電源控制，但徒增重量、體積、成本；而本案以手動方式控制
冰箱或冷風機之運轉即可，至於訴願理由所述可裝設溫度感測器以控制冰箱或冷風機
之運轉乙節，是作為不具有溫控常識審查委員會參考用。又汽車排檔可分為手動或自
動排檔，當然自動排檔之重量、體積、成本、耗油均較高，為一般常識，故本案不應
以在申請專利說明書中，是否揭露一般常識作為不予專利理由。十二、對行政院決定
書核駁理由所述『以本案以冰箱與冷風機合併組裝，如僅個別單獨使用，則僅為兩習
知構件之簡單附加，未具增進功效』不服理由如下：攜帶一個冰箱加上一個冷風機之
體積、重量、成本與本案之「單一個冰箱冷風機」之體積、成本、可攜性之比較，很
明顯的本案之「單一個冰箱冷風機」佔優勢，何況本創作之致冷器冷卻方式為水冷式
及氣冷式可並用方式，又水冷式之冷卻效果優於一般氣冷式冰箱，何來「並無功效增
進之可言」﹖十三、對行政院決定書核駁理由所述『如同時使用冰箱及冷風機．．．
很快即達大氣溫度；又如以冰箱自製之冰塊冷卻時，在製冰、冷卻等轉換過程中均會
造成能源之消耗與損失』不服理由如下：本人在前訴願說明書中一再強調正確使用方
法之觀念，當同時使用冰箱及冷風機而出風口之溫度達到大氣溫度時，可選擇使用冰
箱或冷風機，而選擇之方式可分手動或自動方式。以手動或自動方式選擇使用冰箱時
，只要將冷風機之出風口轉向，不吹向人身即可；以手動方式選擇使用冷風機時，只
要將冰箱之電源關閉即可；以自動方式選擇使用冷風機時，可裝設一溫度感測器，當
出風口之溫度達到大氣溫度時，自動將冰箱之電源關閉即可。縱使出風口之溫度達到
大氣溫度，將冰箱之電源關閉，冷風機仍有電風扇之功能。諸位熱力學專家審查委員
，所擁有之冰箱、冷風機、電池等製品，同理由諸位自身之「從整個熱力循環過程而
言」之角度觀之，亦無裨益，是否自相矛盾﹖本案在前訴願說明書中一再強調儲蓄能
源之應用，首重於其權宜性、方便性、即時性之正確觀念；故本案之「從整個熱力循
環過程而言」之不切實際理由而不予專利，異常不服。十四、對行政院決定書核駁理
由所述之『本案強調供外出攜出之電池裝置，恐亦將無法支應及長時間使用．．．本
案不具產業利用性。』不服理由如下：攜出用產品之可支應長時間使用之技術已被廣
泛採用，例如宏碁之筆記型電腦之使用時間可長達八小時，攜帶用電話待機之時間可
長達七十二小時，其關鍵在於零件之選擇。同樣本案可選擇供長時間使用之高效率電
池裝置、省電高效率之致冷器、省電高效率之電風扇等產品來延長使用時間。故本案
以「審查委員個人對零件選擇之知識不足之問題」，而產生不切實際之不予專利理由
，異常不服。十五、對行政院決定書核駁理由所述之『訴願理由所述可裝設溫度感測
器以控制冰箱或冷風機之運轉乙節，因原申請專利說明書中均未就此明確予以載述，
其內容揭露實難屬周全，原不得據以作為本件應予專利之論據，況僅為概念性之說明
，亦難認已達產業上利用之價值。』不服理由如下：以溫度感測器來作電源控制，已
行之多年，一般之家電例如冰箱、冷風機等均有裝設，為習知之技術而非概念性之問
題，況且在產業實際應用上著重輕、薄、短小及降低成本之設計，本案亦可以溫度感
測器來作電源控制，但徒增重量、體積、成本；而本案以手動方式控制冰箱或冷風機
之運轉即可，至於訴願理由所述可裝設溫度感測器以控制冰箱或冷風機之運轉乙節，
是作為不具有溫控常識之審查委員參考用。故本案不應以在申請專利說明書中，是否
揭露一般常識或訴願委員不具有溫控常識來作為不予專利理由。十六、對行政院決定
書核駁理由所述之『又所舉筆記型電腦、攜帶用電話之電池用例，其耗電量均非本案
壓縮機及風扇馬達可比．．．所訴核不足採。』本案自始至終並沒採用耕電量高之壓
縮機，而是高效率之電子式致冷器；又省電高效率之電風扇為台灣享譽世界之產品，
本案因為訴願委員專業知識不足、敬業精神不夠而遭核駁，甚為不服。十七、總而言
之，中央標準局、經濟部、行政院所有核駁理由之關鍵，在於似乎沒有一位審查、訴
願委員有系統整合、正確使用方法之觀念、一般常識以及了解本創作之主要精神、目
的及解決問題之方法，不是近到僅以不正確使用方法之「同時使用有致冷器之冰箱
及冷機」之角度觀之，不然就是遠至「從整個熱力循環過程觀之」而大費周章，小
題大作。經由經年累月之再審查、訴願，更突顯出本案因為當初之一個可笑不予專利
之理由，而衍生出更多個可笑不予專利之理由，使人有先被錯定罪再羅織罪名、官官
相護之感覺；所有核駁理由真是畫蛇添足、雞蛋裡挑骨頭。故為維護本人之權益，爰
依法提出行政訴訟等語。
被告答辯意旨略謂︰本案只以冰箱與冷風機合併組裝，若僅各別單獨使用，只是兩構
件簡單附加，並無功效增進，雖起訴理由強調可使體積、重量、成本等較單一之冰箱
或冷風機為優勢，然此尺寸改變、經濟考量均非新型專利要件考量因素。從冰箱取出
冰塊或冰水加入水箱，以冷卻致冷器之散熱片，係能源之浪費，由熱力循環原理之
，提高致冷器效果應屬有誤。且同時使用冰箱及冷風機之場合應屬經常性，並非只是
單獨使用，否則兩者不必結合為一。若起訴理由所陳述溫度感測器作為電源控制為已
習知技術不必明，則冰箱與冷風機亦屬習用機具，兩者合一亦應屬無創作性，當然
亦無專利性可言。起訴理由提及之第00000000號，該案係強調特徵為乾燥裝
置之構成，而本案申請專利範圍之獨立項只是提及冰箱與冷風機結合為一體，並無任
何構成之技術內容，且該案與本案之技術內容無關，兩者不可相提並論。又原告強調
係採用高效率電池、致冷器、風扇及電源管理來延長使用時間，然此並非本案之創作
而得之功效，亦不符新型專利要件。本局所為本案應不予專利之審定並無違法，本案
原告之訴無理由，敬請駁回原告之訴等語。
　　理  由
按依專利法第九十八條第一項規定，凡可供產業上利用之新型，無該項所定三款情事
之一者，得申請取得新型專利。準此若不能供產業上利用者，自不得申請取得新型專
利。本件原告以其「冰箱冷風機」係由冰箱、風扇、電路、水箱、毛細裝置、蛇形導
風管及電池所組成，可將冰箱內冰塊或冰水注入水箱中產生冰冷之溫度，除冷卻冰箱
之散熱片外，並可提供冰冷之水氣經由風扇吹出而降低周圍溫度等情，申經被告一再
審查，以自冰箱取出冰塊或冰水加入水箱，以冷卻致冷器之散熱片，係能源之浪費，
無法有效提高致冷器冷卻效果。新冷水或冰塊須更多之電力能源方能再造，從整個熱
力循環過程觀之，提高致冷器冷卻效果係屬錯誤陳述。本案同時使用冰箱及冷風機功
能時，空氣送出時應為溫濕之氣體而非冷風，不具產業利用性，依專利法第九十八條
第一項前段規定，應不予專利。原告以本案係為便於同時攜帶冰箱及冷風機而將兩者
功能結合成體積小之冰箱冷風機，可以絕熱儲冷冰箱或冷風機作單獨功能使用，亦可
兩者同時使用。又本案以冰水、冷水或冰塊加入水箱內為儲蓄能源之應用，係取其權
宜性及方便性，且致冷器一面吸熱一面放熱，放熱邊散熱效果愈好，則吸熱邊吸熱效
果亦將愈好云云，訴經經濟部、行政院一再訴願決定，以本案以冰箱與冷風機合併組
裝，如僅個別單獨使用，則僅為兩習知構件之簡單附加，未具增進功效；如同時使用
冰箱及冷風機，則因致冷散熱片之熱能被風扇引入之空氣流經毛細裝置而帶走，此等
作用有如冷卻水塔，經由風扇吹出者為濕、溫氣體，很快即達大氣溫度；又如以冰箱
自製之冰塊冷卻時，在製冰、冷卻等轉換過程中均會造成能量之消耗與損失，況以本
案強調係供外出攜帶用者，其電池裝置亦恐無法支應長時間使用，本案不具產業利用
性。所稱可裝設溫度感測器控制冰箱或冷風機之運轉一節，以申請專利說明書並未就
此明確載述，況僅為概念性之說明，仍難認具產業利用性，自不得申請取得新型專利
。至所舉筆記形電腦、攜帶用電話之電池用例，其耗電量均非如本案冰箱壓縮機及風
扇馬達可比。遂認原處分並無不妥，駁回原告之訴願及再訴願。揆諸首揭規定，原處
分及一再訴願決定均無違誤。查本件於訴願階段，經檢附原申請及訴願理由書等件
，函請國立中山大學機械系審查結果，亦與原決定及原處分為相同之認定，有審查意
見書附經濟部可稽。此項經專業學術機構所為之審查鑑定，具有專門性、客觀性及
公正性，自足可信。茲原告起訴意旨仍認本件具產業利用性，且具增進功效，符合新
型專利要件云云，顯係一己主觀之見，既未能舉任何具體事證數據以實其說，自不足
採。其起訴意旨難謂有理，應予駁回。
據上論結，本件原告之訴為無理由，爰依行政訴訟法第二十六條後段，判決如主文。
中    華    民    國     八十七      年      六      月      十九       日
                    行 政 法 院 第 三 庭
                                審 判 長 評  事      陳  石  獅
                                         評  事      趙  永  康
                                         評  事      高  啟  燦
                                         評  事      蔡  進  田
                                         評  事      鄭  淑  貞
右  正  本  證  明  與  原  本  無  異
                                         法院書記官  郭  育  玎
中    華    民    國     八十七      年      七      月      十四       日
